臺灣臺北地方法院民事判決　　　　　　　　93年度建字第94號
原　　　告　三州行營造股份有限公司
法定代理人　乙○○
訴訟代理人　甲○○
　　　　　　丙○○
　　　　　　陳松棟律師
　　　　　　李逸文律師
被　　　告　交通部民用航空局
法定代理人　丁○○
訴訟代理人　邱天一律師
　　　　　　陳譓伊律師
上列當事人間請求給付工程款事件，本院於民國九十四年八月二
日言詞辯論終結，判決如下：
    主      文
原告之訴及假執行之聲請均駁回。
訴訟費用由原告負擔。
    事實及理由
一、原告主張：被告為整理桃園航空客貨運園區公共工程之土地
    ，於民國90年間，將「桃園航空客貨運園區公共設施工程—
    客運園區整地工程第二標」工程（下稱系爭工程）對外公開
    招標，經原告投標並以最低標得標，經雙方簽訂系爭工程採
    購契約（下稱系爭契約），約定契約總價為新台幣（下同）
    9,780萬元。兩造約定原告施作系爭工程時應鋪設約152,631
    立方公尺之土方，填壓於系爭工程之工區以調整高程，被告
    並應以每立方公尺113元之價格，依實際進土填方之數量以
    152,631立方公尺為上限給付原告。原告於施作系爭工程時
    ，共運進合於合約規範所要求之土方計172,921立方公尺，
    依約被告就「購土填方及鋪壓費」此一工項，即應給付原告
    17,247,303元，被告竟於工程完工結算時以原告無購土行為
    為由，拒絕給付「購土填方及鋪壓費」之購土價等部分費用
    4,342,477元，為此提起本件訴訟等語。並對被告之答辯陳
    述：系爭工程款之計價給付不以原告有實質購土行為為前提
    ，單價分析表之用途僅在於作為計價款之依據，系爭工程款
    之計價給付，且原告當初投標系爭工程時，即便將購土費用
    之單價分析表填寫為0，而將該項工程費用調節至其他工程
    項目中仍以9,780萬元之總價投標，亦將由原告以最低價得
    標，可見單價分析表上所列價格與特定承攬人得標與否無關
    等語。暨聲明：(一)被告應給付原告4,342,477元及自91年10
    月25日起至清償日止按年息5%計算之利息。(二)願供擔保請准
    宣告假執行。
二、被告則以：工程估價單及單價分析表之內容，係兩造約定之
    具體工作項目，原告既已將「購土填方及鋪壓費」列入工程
    估價單及單價分析表，屬系爭工程合約規範項目之細目，則
    原告實際施作時，就系爭工程項目必須有購土之行為，被告
    始有付款之義務。但原告鋪設於系爭工程工地之土方，係無
    償自另外兩個公共工程而來，與「購土填方及舖壓費」之項
    目不符，原告並無購土填方之行為，則該項費用顯然無實際
    支出，不符契約規定，且有不實行為、溢領價金等情事，被
    告自得依系爭工程契約第5條第6款行使扣款之權利，扣減原
    告未實際購土之「購土填方及鋪壓費」部分費用。且因原告
    未依兩造約定之工程項目購土填方，已與契約原定工作項目
    不符，因此實際上工程項目有所變更，此雖非被告主動變更
    ，而係因原告無償取得土方所致，但因其借土來源合法，被
    告自無反對之理，故系爭工程契約因原告未實際購土而使工
    程有所變更，被告亦得依「桃園航空貨運園區公共設施工程
    客運園區整地工程第二標特定條款」第17條辦理減賬扣減「
    購土填方及鋪壓費」部分費用。被告依契約扣減之金額僅包
    含購土價及部分運費共計4,342,477元，原告應得之價金被
    告已依約全部給付，原告不得請求被告給付4,342,477元等
    語，資為抗辯。並聲明：(一)原告之訴及假執行聲請均駁回。
    (二)如受不利判決，願供擔保請准宣告免為假執行。
三、查兩造於90年12月27日簽訂桃園航空客貨運園區公共設施工
    程—客運園區整地工程第二標採購契約，約定契約價金總額
    9,780萬元，並約定依實際施作數量結算，系爭工程嗣於91
    年10月25日竣工；兩造約定「購土填方及舖壓費」之數量為
    152,631立方公尺，單價113元，複價17,247,303元，原告嗣
    進土共計172,921立方公尺；原告鋪設於系爭工程工地之土
    方，係自台北市政府工務局養護工程處所轄「基隆河南湖大
    橋上游右岸堤防及兩岸堤外整地工程」、「內溝溪下游段整
    治工程高速公路以南段第一標工程」，及交通部公路總局第
    一區養護工程處轄下「高鐵聯外道路113線7K+720~12 K+047
    段拓寬工程」無償取得，原告並無購土行為之事實，為兩造
    所不爭執，並有原告提出之桃園航空客貨運園區公共設施工
    程—客運園區整地工程第二標採購契約、工程結算驗收證明
    書、工程估價單、備忘錄（見本院卷第5至18頁、第19頁、
    第20頁、第21至32頁），及被告提出之購土計畫書、借土計
    畫書（見本院卷第53至54頁、第55至56頁）在卷可佐，堪信
    為真實。
四、本件兩造均主張應依實際施作數量結算，但被告辯稱：原告
    就系爭工程「購土填方及鋪壓費」項目必須有購土之行為，
    被告始有付款之義務，因原告並無購土填方之行為，故被告
    得扣減購土價等共計4,342,477元等語，原告除否認「購土
    填方及鋪壓費」之計價給付以原告有實質購土行為為前提外
    ，對於倘「購土填方及鋪壓費」以購土行為為前提，則計算
    之結果應扣除購土價等共4,342,477元一節，並不爭執（參
    見本院卷第126頁）。是本件應審酌者，為系爭工程之「購
    土填方及鋪壓費」項目價金之給付是否以原告有購土之行為
    為前提？經查：
  (一)依照系爭契約第1條第1項所定：「契約包括下列文件：(1)招
    標文件及其變更或補充。(2)投標文件及其變更或補充。(3)決
    標文件及其變更或補充。(4)契約附件及其變更或補充。(5)依
    契約所提出之履約文件或資料。」、同條第4項所定：「契
    約文件之一切規定得互為補充，....。」，及系爭契約第22
    條第14項所定：「契約附件：包括開、決標記錄表、標單、
    單價分析表、工程投標須知、投標切結書（授權書）、投標
    廠商聲明書、機場工程施工技術規範、民航機場工程施工一
    般規範、機場施工安全規定、特定條款、民用航空局機場工
    程承包商應行遵守安全規定事項....。」（見本院卷第5頁
    、第18頁），足見系爭工程估價單及單價分析表均為系爭契
    約內容之一部，兩造均應受其上所載內容效力之拘束。
  (二)依系爭契約第3條所定：「契約價金之給付.... 依實際施作
    數量結算，以契約中所列履約標的項目及單價，依完成履約
    實際數量給付。....。」（見本院卷第5頁），及依系爭契
    約文件之一工程估價單所定工作項目整地工程第12點「購土
    填方及鋪壓費」之數量為152,631立方公尺，每立方公尺單
    價113元；而上揭「購土填方及鋪壓費」之詳細工程項目，
    則包括購土費、挖土機、傾卸卡車、推土機、零星工料等，
    此有載明上述購土費等項目，及其數量、單價、複價之系爭
    契約附件單價分析表附卷可稽（見本卷第116頁）。故依「
    購土填方及鋪壓費」工程項下包含購土費、挖土機、傾卸卡
    車、推土機、零星工料等細目，及系爭工程契約第3條第2項
    所訂依契約中所列履約標的項目、單價實做實算之意旨，綜
    合觀之，應認原告就系爭工程「購土填方及鋪壓費」項目必
    須有購土之行為，被告始有支付購土費等部分價款之義務。
  (三)查原告舖設於系爭工程工地之土方，均係自台北市政府工務
    局養護工程處所轄「基隆河南湖大橋上游右岸堤防及兩岸堤
    外整地工程」、「內溝溪下游段整治工程高速公路以南段第
    一標工程」，及交通部公路總局第一區養護工程處轄下「高
    鐵聯外道路113線7K+720~12 K+047段拓寬工程」無償取得之
    事實，為原告所不爭執，並有購土計畫書、借土計畫書在卷
    可考（見本院卷第53至54頁、第55至56頁），揆諸上開說明
    ，原告既無購土之行為，自不應計入「購土填方及鋪壓費」
    項目下購土費等細目之實做數量，是被告將「購土填方及鋪
    壓費」17,247,303元，扣除原告實際上並無購土之購土費等
    費用共4,342,477元後將餘額核實給付原告，應認原告業已
    就系爭契約所列履約標的項目及單價，依原告完成履約實際
    數量給付原告。原告再起訴請求被告給付工程款4,342,477
    元，自屬無據。
五、從而，原告依系爭契約，請求被告給付工程款4,342,477元
    及自91年10月25日起至清償日止按年息5%計算之利息，為無
    理由，不應准許。
六、原告之訴既經駁回，其假執行之聲請已失所附麗，應併駁回
    之。
七、本件為判決之基礎已臻明確，被告業已依原告完成履約實際
    數量依契約中所列履約標的工作項目、單價給付原告，即無
    積欠原告工程款，已如前述，兩造其餘含原告是否虛報不實
    、溢領價金，被告是否依系爭契約第5條、特定條款第17條
    有權行使扣款之權利辦理減帳等主張、陳述，並所提證據，
    經審酌後，認均與本件之結論無礙，爰不再一一論述，併予
    敘明。
八、結論：本件原告之訴為無理由，依民事訴訟法第78條，判決
    如主文。
中　　華　　民　　國　　94　　年　　8　　月　　 23　　日
                      民事第五庭法　官　羅富美
以上正本係照原本作成
如對本判決上訴，須於判決送達後20日內向本院提出上訴狀
中　　華　　民　　國　　94　　年　　8　　月　　23　　日
                    　　　　　　書記官　許博為
